【裁判字號】    95,上更(二),215
【裁判日期】    951004
【裁判案由】    殺人等
【裁判全文】
臺灣高等法院高雄分院刑事判決     95年度上更(二)字第215號
上  訴  人  臺灣屏東地方法院檢察署檢察官
上  訴  人
即  被  告  丁○○
指定辯護人  本院公設辯護人  乙○○
上列上訴人因被告殺人等案件，不服臺灣屏東地方法院88年度重
訴字第5 號中華民國89年9 月15日第一審判決（起訴案號：臺灣
屏東地方法院檢察署85年度偵字第3874號、85年度少連偵字第81
號），提起上訴，本院判決如下：
    主  文
原判決關於丁○○教唆自殺及定執行刑部分均撤銷。
丁○○教唆他人使之自傷，因而致死，處有期徒刑貳年。
    事  實
一、丁○○於民國（下同）81年間曾因懲治盜匪條例等案件，經
    本院判處有期徒刑4 年2 月確定，原定85年3 月28日執行完
    畢，提前於83年6 月15日假釋出監（嗣因再犯罪，經撤銷假
    釋，接續自後述91年4 月15日起執行殘刑1 年9 月9 日，預
    定至93年1 月23日完畢）。84年假釋期間，又因麻醉藥品管
    理條例等案件，經法院裁處應執行有期徒刑5 年6 月確定，
    預定91年4 月14日執行完畢；再於86年間，因麻醉藥品管理
    條例案件，經台灣高雄地方法院判處有期徒刑3 月確定，接
    續自93年1 月24日起，至93年4 月23日執行完畢，合併計算
    假釋期間，又提前於89年7 月間假釋出獄（本件不構成累犯
    ）。
二、丁○○與楊志忠之兄楊志宏具有同居之情誼，楊志宏因案入
    監執行，惟楊志忠仍與丁○○保持密切聯繫。85年5 月25日
    11時許，警方在高雄市前鎮區○○○路25號4 樓之5 丁○○
    住處，搜索查獲安非他命、夾鏈袋各1 大包（此部分即上開
    丁○○前科紀錄中應執行有期徒刑5 年6 月確定部分）及在
    場之楊志忠。經警方移送台灣高雄地方法院檢察署，同日由
    丁○○出面具保使楊志忠交保在外。楊志忠於該案中供稱上
    開扣案毒品係丁○○所有，致丁○○亦遭同案移送，嗣獲飭
    回，因得以在外。丁○○因販賣毒品關係與庚○○認識，即
    於翌（26）日某時以電話與庚○○取得連繫，要求庚○○攜
    帶安非他命洽談交易之事。同日上午10時許，丁○○偕同楊
    志忠依約搭車至屏東縣萬丹鄉磚寮村磚仔寮51之43號夏威夷
    汽車旅館117 號房找租住其內之庚○○。丁○○、楊志忠到
    達時，僅丙○○（同案被告之一，因傷害罪，經原審法院判
    處有期徒刑6 月，經本院駁回上訴確定）在場。俟同日下午
    ，庚○○攜帶1 大包（確實數量不詳）之安非他命，偕其女
    友即少年甲○○至上開汽車旅館與丁○○會面，庚○○並另
    訂208 號房供丁○○及楊志忠居住。其間丁○○對庚○○、
    丙○○言及上情，庚○○、丙○○均表氣憤，遂萌教訓楊志
    忠之意，庚○○遂離去並返回其住處取拿不具殺傷力之改造
    玩具手槍1 支，丁○○則返回該汽車旅館208 號房欲整理衣
    物。斯時，楊志忠因吸食毒品精神恍惚，竟對少女甲○○做
    出不雅舉止，俟庚○○返回該汽車旅館，甲○○告以上情，
    庚○○、丁○○、丙○○共同基於傷害之犯意聯絡，共同毆
    打楊志忠成傷（此傷害部分業經原審法院判處罪刑，上訴後
    經本院判決駁回上訴確定）。丁○○與庚○○並另行基於為
    自己不法所有之共同犯意聯絡，除命楊志忠電告其父母償還
    丁○○先前代付之保釋金3 萬元外，庚○○並向楊志忠之母
    戊○○恐嚇稱：你兒子楊志忠在我們手上，3 萬元不能了事
    ，楊志忠平常有用丁○○的錢，妳要拿30萬元來，我不怕妳
    不拿錢來等語，庚○○隨即掛斷電話，致使戊○○心生畏懼
    ，惟戊○○恐其子身遭不測，乃向轄區高雄市政府警察局前
    鎮分局瑞隆派出所報案，然因戊○○不知其子下落致無法交
    款而恐嚇取財未遂（丁○○、庚○○恐嚇取財未遂部分亦據
    原審法院判處罪刑，上訴後經本院判決駁回上訴確定）。嗣
    後丁○○應允給庚○○一個交代，庚○○乃與丙○○離開該
    汽車旅館，僅剩甲○○獨宿117 號房，丁○○、楊志忠則留
    宿208 號房。再翌（27）日上午9 時30分至12時間某時，庚○○自外來電，請丁○○叫醒少年甲○○，丁○○即與楊志
    忠至117 號房探視，惟甲○○因吸毒裸睡於床上，丁○○見
    狀叫醒少年甲○○，且口氣不佳要楊志忠與少年甲○○對質
    是否有非禮之事，且丁○○極力質問楊志忠於前（25）日為
    警查獲時究有無為不利丁○○供述之事，楊志忠均支吾其詞
    ，引起丁○○極度不悅，丁○○明知安非他命係化學合成麻
    醉藥品，若口服安非他命，對其身體健康有所損傷，客觀上
    並能預見若口服安非他命控制不當而過量，甚而會有導致死
    亡之結果，然主觀上仍確信其所調配之安非他命用量尚不致
    造成死亡結果，充其量僅足傷害人體健康。即將庚○○攜至
    該117 號房內之1 大包安非他命，取出其主觀上所確信不致
    造成死亡結果之不明數量安非他命摻水成液體狀，置放茶杯
    中，並以嚴厲語氣質問、指責楊志忠，並為考驗楊志忠回話
    是否真誠，竟教唆楊志忠喝下，以表未對伊說謊之心志。楊
    志忠因見丁○○極度氣憤，若未接受考驗而應允服下該安非
    他命毒液，無以當場對丁○○交代，確信喝下該丁○○所製
    之安非他命毒液，尚不至致命，乃萌傷害自己健康之意，執
    起該杯安非他命毒液一飲而盡。不久，楊志忠竟全身發癢，
    且有嘔吐、抽筋現象，丁○○見狀即生楊志忠意外死亡之疑
    慮，乃萌掩飾其教唆楊志忠喝毒之事，並即通知庚○○攜帶
    相機前來拍照，欲圖製造楊志忠自行吸毒過量之假象，庚○○攜相機前來拍照後，丙○○亦隨後趕至，丁○○乃與庚○○、丙○○承上述傷害之概括犯意，由庚○○、丙○○同時
    對楊志忠拳打腳踢，使之成傷，丁○○則以煙灰缸毆打楊志
    忠之頭部（上揭庚○○、丁○○、丙○○共同連續傷害楊志
    忠部分，均業經原審法院判處罪刑，上訴後經本院判決駁回
    上訴確定）；庚○○見楊志忠先因口服不詳數量安非他命，
    並有全身發癢、嘔吐、抽筋現象，客觀上可預見若再加以施
    打海洛因毒品，必使人體體內毒性加劇而有致命危險，竟確
    信若加施打少量海洛因，可減少其痛苦，乃應注意若加施打
    ，客觀上仍有致生生命危險，且因楊志忠之不良症狀已現，
    並無不能注意情事，仍不注意，貿然以其先前叫甲○○買來
    注入有毒品海洛因之針筒，注射入楊志忠體內，欲減少楊志
    忠痛苦，施打後並即先行離開上開汽車旅館。詎楊志忠仍痛
    苦不堪於地上翻滾，此時丁○○深覺事態嚴重，即將楊志忠
    扶入浴室內沖水止癢；旋與隨後自外返回旅館之庚○○共同
    扶持楊志忠回208 號房休息，庚○○隨後與少年甲○○離開
    夏威夷汽車旅館。嗣於同日17時許，丁○○見楊志忠生命垂
    危情況不對，即拜託丙○○找朋友將楊志忠送至屏東縣萬丹
    鄉○○街128 號林外科醫院急救，惟楊志忠仍因急性安非他
    命中毒，於同（27）日17時35分許不治死亡。之後，丁○○
    電告己○○夫婦關於楊志忠之死訊，即將楊志忠之屍體運回
    高雄市立殯儀館寄存。
三、案經屏東縣警察局屏東分局報請臺灣屏東地方法院檢察署相
    驗，該署再囑託臺灣高雄地方法院檢察署檢察官相驗後，由
    屏東縣警察局屏東分局移送偵辦及被害人之父母己○○、戊○○分別訴請台灣屏東地方法院檢察署檢察官偵查起訴。
    理  由
壹、程序方面
    按被告以外之人於審判外之言詞或書面陳述，除法律有規定
    者外，不得作為證據；又被告以外之人於審判外之陳述，雖
    不符刑事訴訟法第159 條之1 至第159 條之4 之規定，而經
    當事人於審判程序同意作為證據，法院審酌該言詞陳述或書
    面陳述作成時之情況，認為適當者，亦得為證據；另當事人
    、代理人或辯護人於法院調查證據時，知有第159 條第1 項
    不得為證據之情形，而未於言詞辯論終結前聲明異議者，視
    為有前項之同意，刑事訴訟法第159 條第1 項、第159 條之
    5 分別定有明文。本件檢察官、辯護人及被告於本院審判程
    序時，就原審判決所引用各項證據（含傳聞證據、非傳聞證
    據及符合法定傳聞法則例外之證據）之證據能力均明示同意
    有證據能力（見本院卷第50頁），且於本院言詞辯論終結前
    ，檢察官、辯護人及被告對於卷附具有傳聞證據性質之證據
    ，既均已知其情，均未聲明異議，本院認該具有傳聞證據性
    質之證據，並無任何違法取證之不適當情形，以之作為證據
    使用係屬適當，自得採為認定被告犯罪事實之證據。
貳、實體方面
一、訊據上訴人即被告丁○○矢口否認有教唆楊志忠喝下甲基安
    非他命液體致死犯行，辯稱：伊無安非他命，如何調製安非
    他命液體，及叫楊志忠喝下安非他命液體？伊於當日離開10
    幾分鐘後，再回到117 號房，已覺得楊志忠有一點亢奮，下
    午3 時許，庚○○邀伊至208 號房談話，4 、50分鐘後，伊
    再回到117 號房，楊志忠臉已扭曲變形了，伊不知何人拿安
    非他命給楊志忠喝云云。
二、經查：
  (一)被害人楊志忠死亡前曾經被告丁○○以安非他命摻入杯水後
    命使被害人楊志忠喝下之情節，迭據現場目擊證人甲○○於
    警、檢察官偵訊中指證甚詳。而證人甲○○之上開目擊情景
    ，於楊志忠被命喝安非他命液體後死亡前即已告知丙○○、
    庚○○，亦據同案被告丙○○、庚○○迭於偵審中證述在卷
    ；矧證人甲○○與被告丁○○案發前並不相識，更無宿怨，
    本無蓄意攀誣之必要。或謂甲○○係同案被告庚○○女友，
    而庚○○於本案中亦同被起訴「共同殺害楊志忠」，似有迴
    護庚○○之動機；然被害人楊志忠自案發前日（85年5 月26
    日），即與被告丁○○同進住夏威夷汽車旅館，以迄翌（27
    ）日下午5 時35分被送醫時止，楊志忠始終未離開該汽車旅
    館，其間並遭庚○○及與其同夥友人並曾有聯手毆打，又曾
    因非禮甲○○之事遭指責，庚○○並取來照相機刻意對楊志
    忠拍照存證製造楊志忠吸毒假像等情，均係被告丁○○所迭
    為指陳之事實，被告丁○○若確信其本人未對楊志忠強灌毒
    品，必然合理懷疑楊志忠係遭庚○○迫害致死而為嚴厲指責
    。詎被告丁○○既始終自稱「楊志忠之嫂」，其本人又親將
    楊志忠送醫急救，及請人將楊志忠屍體送殯儀館。惟嗣後竟
    僅電知楊志忠之母戊○○：「楊志忠死亡了，屍體在高雄市
    立殯儀館」等語，隨即不知去向，致戊○○無法與被告丁○○取得聯絡一節，亦據被害人楊志忠之母戊○○於警詢時證
    述甚詳（見警卷第13、14頁），而未將庚○○迫害楊志忠致
    死之合理原因對楊母戊○○有所交代或本人儘速向警方報案
    ，已與常情不合。而被告丁○○85年5 月31日到案後，於警
    詢時原供稱：「27日上午10時許，庚○○要我至117 號房，
    我便與楊志忠至117 號房（當時楊志忠在門外），117 號內
    有庚○○及其女友甲○○，還有我本人，當面與甲○○對質
    （這時楊志忠已在117 號房內），但甲○○都沒有說話，我
    發現手上的金戒子不知掉於何處，於是四處尋找（這時我已
    離開117 號房約20分鐘），我又回117 號房，看見楊志忠已
    不太對勁，而且地上還有類似安眠藥之藥物」等語（見85年
    度相字第382 號卷第22頁），似認楊志忠出現身體不適之原
    因發生於楊志忠進入「庚○○、甲○○在場之117 號」房內
    後，伊恰好離去20分鐘之期間，並暗示楊志忠遭人餵食「類
    似安眠藥之藥物」；然「85年5 月27日9 時30分許，庚○○
    從外面打電話給小玲（即丁○○）叫我起床，起來後，我看
    見丁○○將安非他命滲入開水令其弟楊志忠喝下去，．
    ．．，楊志忠痛苦在地上打滾並有嘔吐現象，丁○○打電話
    叫庚○○前來．．．」一節，迭據證人甲○○證述在卷，核
    與庚○○迭為供述：伊於85年5 月27日早上即離開夏威夷汽
    車旅館，並在家中打電話交代櫃台打電話囑丁○○至117 號
    房叫醒甲○○等語相符。是被告丁○○到案後初訊所為供述
    之真實性已可質疑。果不其然，被告丁○○於偵查初訊中已
    改稱：「（27日）早上9 時多、10時許，庚○○交代櫃台小
    姐到208 號房給我說去看他女友為何叫不醒，我叫楊志忠在
    外面，我進去看，甲○○沒穿內褲在床上迷迷糊糊的，我叫
    她趕快穿好衣服，庚○○到11、2 時回來」等語（見85年度
    相字第382 號卷第56頁反面），而為與上開甲○○、庚○○
    一致情節之陳述，且事後證明死者楊志忠之死亡原因與「類
    似安眠藥之藥物」無關，被告丁○○到案後供詞閃爍，且刻
    意誤導事實，其謂楊志忠之死亡與被告丁○○無關，孰人能
    信？況警偵訊中，證人甲○○就楊志忠死前留宿夏威夷汽車
    旅館期間迭遭庚○○毆打、施打海洛因、恐嚇取財、照相製
    造假像等未有其他不利目擊者出面指證情形下，猶為不利庚○○之證陳，足見證人甲○○亦無迴護庚○○而為陳述之情
    ，而「甲基安非他命致死劑量為血中濃度2.0 （mg/l），半
    生期達12-34 小時，死者身上血中濃度達致死劑量之11倍，
    死者可能因急性中毒而死，且其胃中濃度最高，死者使用之
    途徑以口服為最大可能」一節，已據台灣高等法院檢察署法
    醫中心鑑定明確，有該中心85高檢醫鑑字第453 號鑑定書1
    份附卷可稽（見上開相驗卷第67至76頁）。上開目擊證人甲○○所述楊志忠之死亡原因顯與上開鑑定結果相符；又本件
    案發時間係85年5 月27日，證人甲○○則係前1 日（26日）
    甫在夏威夷汽車旅館與楊志忠、被告丁○○碰面，而楊志忠
    甫於案發前2 日（25日）在丁○○住處被警方查獲安非他命
    ，並供出安非他命屬丁○○所有，並致被告丁○○於同日亦
    遭警方筆錄查問並被移送，而楊志忠則於同（25日）晚間由
    被告丁○○具保使之保釋在外等情，業據本院前審調閱台灣
    高雄地方法院檢察署85年度偵字第12668 號案卷瞭解屬實，
    而該案中楊志忠之供述確攸關被告丁○○之刑責輕重與有無
    ，若非被告丁○○確在本件案發前停留夏威夷汽車旅館期間
    有所陳述與追究，甲○○斷無知情之理。而楊志忠於當日（
    25日）為警查獲是否為不利被告丁○○之供述，本與庚○○
    無涉，庚○○即無對楊志忠之供述表示不滿甚而激怒之理由
    ，反是被告丁○○之立場確然極欲獲知楊志忠供述對其不利
    之程度，甚且一旦得知楊志忠有對其不利供述，其被激怒引
    發不滿乃屬必然（事實上被告丁○○於85年5 月25日下午15
    時5 分即到案製作警訊筆錄，警方對其查證時，已相當程度
    獲告知楊志忠有關被查獲安非他命之供述內容，亦據本院前
    審調閱該警訊筆錄瞭解屬實），是證人甲○○上開所述被告
    丁○○以安非他命摻入杯水後命被害人楊志忠喝下等情，就
    被告丁○○而言存有明顯動機，而甲○○所述被告丁○○令
    楊志忠喝下安非他命之原因（另詳如理由(二)），又恰與上開
    本院前審調閱另案卷所瞭解實情相符。反是被告丁○○經法
    務部調查局測謊結果，認為被告丁○○供稱「沒有給楊志忠
    喝安非他命加水」一節，呈情緒波動之反應，應係說謊，此
    有該局89年7 月10日鑑定通知書1 紙附卷可資佐參（見原審
    卷第396 、397 頁）。是甲○○所述被害人楊志忠遭人喝令
    而口服安非他命毒液一節，在在與事實相符，應可採信。
  (二)被害人楊志忠遭人喝令而口服安非他命毒液一杯，是否出於
    自由意志而口服或遭自由意志強灌？按目擊證人甲○○前後
    就楊志忠口服安非他命毒液之陳述，或稱：「丁○○將安非
    他命滲入開水令其弟楊志忠喝下去，楊志忠二話不說即一飲
    而盡」、「丁○○罵楊志忠『你那麼喜歡吃藥，那就乾脆整
    包吃掉算了，於是丁○○拿起杯子盛水，並將安非他命摻入
    杯中，拿給楊志忠，叫他喝下，楊志忠拿了杯子就喝下去』
    」等語（見警卷第10頁、11頁反面、12頁）；或稱「是小玲
    （即丁○○）把安非他命摻水叫楊志忠喝下」、「因之前楊
    志忠曾在小玲高雄住處被警查獲安非他命，他對警方說安非
    他是小玲的」等語（見85年度少連偵字第81號卷第173 頁）
    ；或稱：「後來快到（27日）中午的時候，丁○○叫我倒茶
    來給她，之後我有看到她把安非他命放進去，在我面前放進
    去，放進去之後他們二人（即丁○○及楊志忠）又一直講，
    又有吵架，本來楊志忠是坐在地上，後來楊志忠自己爬起來
    ，就過來自己把安非他命喝下去，．．．他們有吵架，吵的
    很兇」等語（見原審卷第130 、131 頁）；或稱：「．．．
    後來他們二人就在我房間內吵起來，大致上是談到楊志忠前
    天被抓時，口供裡是否有咬出丁○○，丁○○一直逼問，楊
    志忠說沒有，但丁○○不相信，就說『如果你沒有講，就把
    那杯安非他命喝了，如果敢喝的話就表示楊志忠所講沒有咬
    她是實話，不敢喝表示是講謊話；．．．只是質問楊志忠到
    底警察局有無咬她，並沒有聽到其他恐嚇的話」等語（見本
    院上更(一)卷第66至72頁），均直指被告丁○○調配好安非他
    命毒液，並對楊志忠之服食有所喝令。然依此一前後之證述
    ，並未指及楊志忠之服食毒液係被施強暴、脅迫或其他失其
    自由意志情形下而為服食，被告丁○○既曾懷楊志忠之兄楊
    志弘骨肉，又於楊志弘入獄期間與楊志忠迭發生性關係（見
    85年度少連偵81號卷80頁反面最後一行丁○○筆錄），25日
    楊志忠另案案發時又係在被告丁○○住處為警查獲，同日即
    由被告丁○○出面具保，翌（26）日竟又一同出現夏威夷汽
    車旅館與庚○○碰面，甚且同住一房內一夜，顯見其等間關
    係微妙而非常態；其等同住夏威夷汽車旅館期間又發生楊志
    忠輕薄甲○○導致庚○○不悅之情事，是被告丁○○與楊志
    忠間，就楊志忠供出丁○○，及楊志忠非禮其他女子等節，
    均構成被告丁○○引發醋勁及憤恨之合理原因，因此一嚴重
    爭議，被告丁○○竟提出服食毒液以考驗楊志忠並含帶教訓
    意味，楊志忠因於與被告丁○○間微妙關係維持之慮，依囑
    一飲而盡，衡諸常情，均無違悖。是上開甲○○對被告丁○○何以喝令楊志忠口服安非他命毒液之原因陳述，亦屬合理
    有據，應與實情相近。楊志忠之喝下被告丁○○所調安非他
    命毒液，係因與被告丁○○間諸多情結糾葛所生複雜情緒下
    ，為表明心志之意念下所為舉動，尚無證據足認係出於被告
    丁○○之使楊志忠失其自由意志故意施為所致。然被告丁○○既親為調製安非他命毒液，且有喝令服食之舉，楊志忠原
    無任意喝下毒液意念，其結果仍予應和，自是因被告丁○○
    之非強制性唆使所致（該唆使既係考驗楊志忠並含帶教訓意
    謂，自是被告丁○○明知並有意使其發生之故意行為結果）
    ，是被告丁○○仍難脫「教唆」之刑責。至證人楊惠華及同
    案被告庚○○之供證中固提及楊志忠遭被告丁○○「灌藥」
    一詞，然其二人均供陳係聽聞甲○○告知而非目睹，即屬傳
    聞陳述，且與傳聞來源者甲○○審判外、審判中之陳述有所
    歧異，自難採為不利被告丁○○之證據，附此敘明。
  (三)被告丁○○教唆被害人楊志忠口服安非他命毒液，是否出於
    殺人之犯意？楊志忠之遵囑喝下安非他命毒液是基於何種意
    念？查：(1)安非他命之施用本係自戕行為，然眾多施用者，
    常係長期施用因循成習、成癮，漸進侵蝕身體健康，因此發
    生暴斃死亡結果者，則較罕見或聽聞，縱有特殊施用手法，
    亦必數量客觀之大，方足依一般常識即可供主觀預見致死之
    結果；甲基安非他命之致死劑量為2.0 （㎎／l） ，服用多
    久會造成死亡，則須視死者對藥物之耐受性及所服用之量多
    寡而定，口服劑量愈大則進入血液中單位劑量較大，其造成
    死亡之時間就愈短。若死者對於藥物之濃度耐受度高，則死
    亡時間較慢，死者心臟有陳舊疤痕存在，且尿液中有163.32
    （㎎／l） 的劑量存在，死者應有長期使用甲基安非他命之
    情況，法務部法醫研究所90年3 月12日法醫所90理字第415
    號函釋綦詳（見原審卷第110 頁）。死者楊志忠既有「長期
    使用」甲基安非他命之情況，依上開法醫研究所函釋內容，
    顯見死者楊志忠對於甲基安非他命之耐受度本較一般人為高
    ，則被告丁○○之調製安非他命毒液當時，更難拿捏其所使
    用量客觀上足令生死亡結果；且卷查被告丁○○並無特別之
    毒物、醫學常識或研究資料，其於一時氣憤情形下，取出安
    非他命攙水攪拌，其主觀上如何能預知該劑量之安非他命已
    足使楊志忠產生死亡之結果？是顯難僅因唆使他人口服安非
    他命液體，即可逕認主觀上預見足生死亡之結果。況楊志忠
    服食安非他命毒液後固生身體抖動、地上翻滾、全身發癢之
    情狀，但被告丁○○與嗣後到場之被告庚○○仍一本原來對
    楊志忠之氣憤與不滿，仍有聯手毆擊之舉，顯見並未預見楊
    志忠已因安非他命毒液之服食必致死亡結果，方有此一欲致
    人於死意圖下所為不必要之舉；且一旦楊志忠嗣後出現危及
    生命徵象時，被告丁○○既有「見楊志忠抽筋，把他拉到浴
    室沖熱水，因小玲看見楊志忠身體發癢及全身抽筋，嚇到了
    」之反應（見85年度少連偵字第81號卷第174 頁），又電請
    119 救護（有電話通聯紀錄可按）及本人親自送醫急救，參
    照上述被告丁○○與楊志忠間微妙情感關係及本件爭執議題
    強度，客觀言之亦無以顯現被告丁○○有致楊志忠死亡之必
    要與合理動機；是本件被告丁○○之教唆被害人楊志忠口服
    安非他命毒液，主觀上應無殺人犯意，其主觀上所預見者，
    應僅限於相當數量安非他命之令口服，會使服食者短暫性之
    肉體苦痛，並有損健康之程度。換言之，被告丁○○之教唆
    犯意，應僅及使楊志忠「自傷」之程度。然此一自傷結果致
    生死亡結果，係客觀上係一般人可預見，被告丁○○主觀上
    固未預見，對楊志忠自傷致生死亡之結果，仍應負其教唆加
    重結果刑責。(2)依本件既有卷證，既難據以推論被告丁○○
    調製安非他命毒液當時之用量是否足供認定其主觀上有致死
    亡結果之預見；本件死者楊志忠之與被告丁○○間，如上所
    述之爭議嚴重程度，並無以支持楊志忠因此可能萌生尋死之
    決心，且楊志忠本係安非他命之「長期使用」者，對安非他
    命之是否常致死嚴重性難謂無些微認識與體驗，則被告丁○○之調製安非他命毒液教伊喝下，本諸客觀上丁○○並無必
    令楊志忠致死之原因與不良互動結果，實難認楊志忠喝下該
    安非他命毒液當刻有「自殺」之主觀意念，客觀言之僅具「
    自傷」程度之認識，應無疑義。楊志忠之「自傷」意念，恰
    與上開所述被告丁○○之「唆使自傷」之犯意相符，並較與
    本件被告丁○○與楊志忠間基於其間微妙情感、刑責官司糾
    葛所引發案發日衝突程度之所可能產生結果相符。堪認本件
    楊志忠之死亡係因於被告丁○○之教唆自傷，該自傷而導致
    死亡之結果，因屬教唆者即被告丁○○所可預見，仍應由被
    告丁○○負其加重結果責任。
  (四)被告丁○○於85年5 月25日打電話給證人庚○○，要求庚○○帶安非他命到夏威夷汽車旅館見面，庚○○即攜帶安非他
    命，偕同證人甲○○至該旅館105 號房等被告一節，已據證
    人庚○○於警詢時證述在卷（見警卷第2 頁反面、第6 頁反
    面）；又庚○○身上帶有1 大包安非他命前往夏威夷汽車旅
    館要會見綽號「小玲」（即被告），從事安非他命交易，並
    開117 號房一節，亦據證人甲○○於警詢時證述明確（見警
    卷第10頁）。參以被告丁○○位於高雄市前鎮區○○○路25
    號4 樓之5 住處，於85年5 月25日11時許，為警持搜索票前
    往查獲死者楊志忠，並扣得被告丁○○所有之安非他命1 大
    包（毛重共28.5公克），被告丁○○亦接受警詢（同日17時
    15分採尿後釋回）之事實，有卷附臺灣高雄地方法院檢察署
    搜索票、搜索扣押筆錄、被告丁○○警詢筆錄可憑（見85年
    度偵字第12668 號卷附警卷影本），足認被告丁○○所有之
    安非他命業經警查獲而喪失。參照上開庚○○、甲○○警詢
    陳述以觀，被告丁○○於遭警釋回後，即以電話聯絡庚○○
    見面，應係在向庚○○購買安非他命，而庚○○攜帶安非他
    命必係為與被告丁○○接洽安非他命交易無疑。證人庚○○
    於警詢時雖供稱：僅攜帶安非他命2 公克至該汽車旅館與被
    告丁○○等人施用云云，惟庚○○既係為販賣安非他命予被
    告丁○○而依約攜帶安非他命，豈有僅攜帶2 公克安非他命
    之理？足認證人庚○○上開供述為避重就輕之詞，不足採信
    。是證人甲○○上開警詢所稱：庚○○攜帶1 大包安非他命
    至該汽車旅館應與事實相符。又庚○○於85年5 月25日進住
    上開汽車旅館105 房，翌（26）日移至117 房，被告丁○○
    與楊志忠住於208 房，至27日上午，庚○○先離開該117 號
    房外出，尚留甲○○在117 號房睡覺，嗣庚○○自外面電請
    被告丁○○前往117 房叫醒甲○○，被告丁○○與楊志忠即
    至117 房叫醒甲○○，被告丁○○與楊志忠因上開楊志忠供
    出被告丁○○持有安非他命之事吵架後，被告丁○○即取出
    安非他命攙水攪拌，楊志忠依言喝下之事實，已分據證人庚○○、丙○○、甲○○證述在卷，再參以被告丁○○於楊志
    忠在117 房冒冷汗、脫衣，遭庚○○毆打後，與庚○○至20
    8 房溝通以觀（見85年度相字第382 號卷第22頁反面），庚○○攜帶之1 大包安非他命應係放置在該117 房，而被告丁○○與楊志忠既受庚○○囑託前往叫醒甲○○，自不可能攜
    帶安非他命進入117 房（況被告丁○○已無安非他命，如上
    述），是被告丁○○持以加水攪拌後供楊志忠喝下之安非他
    命，自係庚○○攜至117 房內尚未販賣予被告丁○○之1大
    包安非他命，堪以認定。被告丁○○所辯無安非他命，未調
    配安非他命液體供楊志忠喝下云云，顯屬卸責之詞，不足採
    信。
  (五)綜上所述，被告丁○○上開所辯純屬飾卸之詞，毫無可採，
    本件關於丁○○教唆自傷致死罪，事證明確，其犯行洵堪認
    定。
三、核被告丁○○上開所為，係犯刑法第282 條之教唆自傷致死
    罪、修正前麻醉藥品管理條例第13條之1 第2 項第5 款之非
    法持有化學合成麻醉藥品罪（被告行為後，麻醉藥品管理條
    例已修正為毒品危害防制條例，非法持有化學合成麻醉藥品
    安非他命罪，依據舊法即麻醉藥品管理條例第13條之1 第2
    項第1 款之規定，應處以2 年以下有期徒刑、拘役或5,000
    元以下罰金，依據新法即毒品危害防制條例第11條第2 項之
    規定，應處2 年以下有期徒刑、拘役或新台幣3 萬元以下罰
    金，其持有數量達一定標準並有加重其刑規定，比較新舊法
    ，自以舊法有利於被告，應依據舊法論處，此部分起訴書雖
    未載明論罪法條，惟犯罪事實欄已敘及，本院自應併予審究
    ）。公訴人雖認被告丁○○所為，係犯刑法第271 條第1 項
    之殺人罪，容有未洽，起訴法條應予變更。被告丁○○所犯
    上開2 罪間，有方法目的之牽連關係，應依法從一較重之教
    唆自傷致死罪處斷（被告行為後，94年1 月7 日修正公布之
    刑法，自95年7 月1 日施行，修正後之刑法刪除第55條關於
    牽連犯之規定。本件被告丁○○所犯上開2 罪具有牽連犯之
    關係，依修正前即行為時之規定，應從一重之教唆自傷致死
    罪處斷；依修正後之刑法既已刪除牽連犯之規定，則所犯上
    述各罪應依數罪併罰之規定分論併罰。比較新舊法之規定，
    修正後之規定並非較有利於被告，依刑法第2 條第1 項之規
    定，應適用行為時之法律，即適用修正前刑法第55條牽連犯
    之規定，從一重之教唆自傷致死罪處斷）。
四、原審認被告丁○○此部分罪證明確，予以論罪科刑，固非無
    見；惟查，被告丁○○之教唆楊志忠喝下安非他命毒液，主
    觀上並無楊志忠會致死之預見，即無教唆自殺犯意可言，原
    審法院逕認其所犯係教唆自殺罪，即有未合。被告丁○○上
    訴意旨否認犯罪及原審檢察官上訴意旨認被告丁○○仍係犯
    殺人罪，均指摘原判決不當，固均無理由，但原判決此部分
    既有上開可議，本院自應將被告丁○○關於此部分犯行暨定
    執行刑部分均撤銷改判。審酌被告丁○○已有如事實欄所示
    之犯罪前科，有卷附臺灣高等法院被告全國前案紀錄表可按
    ，於毒品遭查扣後，因被害人楊志忠供出其為毒品所有人而
    起口角爭執，一時氣憤失慮，竟萌使人傷害而教唆之犯意，
    最後竟致被害人死亡之結果，使被害人家屬遭受無法回復之
    傷痛，所生損害非輕，犯後又矢口否認犯行，態度不佳，惟
    其於被害人楊志忠極度不適時，並未棄而不顧，仍為其沖洗
    身體、送醫，顯見良心未泯等一切情狀，量處如主文第2 項
    所示之刑。
、同案被告庚○○及被告丁○○傷害、恐嚇取財未遂部分，同
    案被告楊惠華暨庚○○過失致死部分均於本次更審前經判決
    確定，本院不予論列，附此敘明。
據上論結，應依刑事訴訟法第369 條第1 項前段、第364 條、第
299 條第1 項前段、第300 條，修正前麻醉藥品管理條例第13條
之1 第2 項第5 款，刑法第11條前段、第2 條第1 項前段、第28
2 條，修正前刑法第55條，判決如主文。
本案經檢察官許月雲到庭執行職務。
中    華    民    國    95    年    10    月    4     日
                  刑事第四庭    審判長法官  蕭權閔
                                      法官  陳吉雄
                                      法官  林水城
以上正本證明與原本無異。
如不服本判決應於收受本判決後10日內向本院提出上訴書狀，其
未敘述上訴理由者，並得於提起上訴後10日內向本院補提理由書
狀（均須按他造當事人之人數附繕本）「切勿逕送上級法院」。
中    華    民    國    95    年    10    月    4     日
                                    書記官  吳新貞
附錄本件判決論罪科刑法條：
刑法第282條
教唆或幫助他人使之自傷，或受其囑託或得其承諾而傷害之，成
重傷者，處3 年以下有期徒刑。因而致死者，處6 月以上5 年以
下有期徒刑。


司法院資訊處製作；財團法人民間司法改革基金會備份。
